【裁判字號】    94,易,37
【裁判日期】    970229
【裁判案由】    業務侵占
【裁判全文】
臺灣嘉義地方法院刑事判決                94年度易字第37號
公  訴  人  臺灣嘉義地方法院檢察署檢察官
被      告  戊○○
                    （現於臺灣臺中女子監獄執行中）
上列被告因業務侵占等案件，經檢察官提起公訴（九十三年度發
查偵字第九四號），本院合議庭裁定以簡式程序進行審理，判決
如下：
    主  文
戊○○連續意圖為自己不法之所有，而侵占對於業務上所持有之
物，處有期徒刑壹年肆月，減為有期徒刑捌月。
    事  實
一、戊○○自民國九十二年一月二日起至同年十月九日止，擔任
    金和信股份有限公司（下稱金和信公司）內銷事業部會計事
    務員，職務內容包含處理金和信公司員工購買公司產品（下
    稱員購）之收款及記帳業務，為從事業務之人。其應將每日
    所收取之員購繳款現金，依「銷貨憑單」核對並登載「收入
    日報表」後，連同「收入日報表」及所收取之現金轉交金和
    信公司財務部之出納人員，而出納人員則依「收入日報表」
    核對無誤簽收現金後，再將「收入日報表」交還戊○○進行
    庫存檔作業以產出「收款憑單」，並將上開庫存檔傳輸至財
    務檔以自動產出「轉帳傳票」；待財務部出納人員將現金存
    入金融機構，再將存款收據或對帳單交還給戊○○確認已存
    入金融機構後，據以進行財務檔作業產出「現金傳票」而完
    成沖銷流程。詎戊○○明知其收取如附表一及附表二所示之
    員購繳款現金後應依上開沖銷流程填製上開會計憑證，竟意
    圖為自己不法之所有，基於業務侵占及填載不實會計憑證之
    概括犯意，利用上開職務同時負責收取現金及記帳之便，自
    九十二年三月二十一日起至同年七月三十一日止，不實填載
    其職務上所應製作之會計憑證，並將其所收取如附表一及附
    表二所示之員購繳款現金分別以如附表一及附表二所示之方
    式侵占入己，前後侵占共計新臺幣（下同）二十六萬九千八
    百七十七元。嗣於同年八月初戊○○職務異動後，經金和信
    公司人員清查帳務發覺有異，再核對銷貨資料後，始查知上
    情。
二、案經金和信公司訴由臺灣嘉義地方法院檢察署檢察官偵查起
    訴。
    理  由
一、訊據被告戊○○於九十七年二月二十一日審理時對上開事實
    均坦承不諱，核與證人壬○○、乙○○、辛○○、甲○○、
    己○○、庚○○、丙○○、癸○○、丁○○於本院審理時之
    結證情節相符，並有被告之全民健保退保申報表、服務證明
    書、金和信公司財會人員基本作業流程說明、工作執掌表、
    離職申請單、職務交接明細、金和信公司內銷部職務分配表
    、金和信公司各部門詳細作業流程表各乙份、如附表一及附
    表二所示帳款之相關收入日報表、銷貨憑單、銷貨申請單、
    統一發票各乙冊附卷可稽，均足徵被告上開自白確與事實相
    符，應堪採信。是本件事證明確，被告上開犯行至堪認定，
    應依法論科。
二、按行為後法律修正，致行為時與裁判時之法律規定不同，而
    有刑法第二條第一項行為後法律變更之情形者，應比較新舊
    法，而依「從舊從輕」之法則，適用最有利於行為人之法律
    。又所稱「法律變更」應係指刑罰法律變更，即犯罪構成要
    件或處罰之內容變更，或「罪」「刑」雖未變更，但因法條
    修正結果，使刑罰之實質內容發生變動而輕重之別者而言。
    查：
  （一）被告行為後，商業會計法於九十五年五月二十四日修正
        公布，並於同年五月二十六日施行，其中第七十一條第
        一款關於商業負責人以明知不實之事項而填製不實會計
        憑證或記入帳冊之處罰規定，法定刑由「五年以下有期
        徒刑、拘役或科或併科新臺幣十五萬元以下罰金」，修
        正為「五年以下有期徒刑、拘役或科或併科新臺幣六十
        萬元以下罰金」，比較修正前後商業會計法第七十一條
        第一款之規定，修正後之規定未較有利於被告，依上開
        說明，應適用修正前之商業會計法第七十一條第一款規
        定對被告較為有利。
  （二）關於罰金刑貨幣單位由銀元修正為新臺幣之法律適用，
        因九十五年七月一日修正公布施行之刑法施行法第一條
        之一增訂「（第一項）中華民國九十四年一月七日刑法
        修正施行後，刑法分則編所定罰金之貨幣單位為新臺幣
        。（第二項）九十四年一月七日刑法修正時，刑法分則
        編未修正之條文定有罰金者，自九十四年一月七日刑法
        修正施行後，就其所定數額提高為三十倍。但七十二年
        六月二十六日至九十四年一月七日新增或修正之條文，
        就其所定數額提高為三倍」，而刑法第三百三十六條第
        二項，自七十二年六月二十六日（即罰金罰鍰提高標準
        條例修正公布日）迄今均未修正，其罰金之法定刑分別
        為「三千元」（貨幣單位均為「銀元」），再依罰金罰
        鍰提高標準條例第一條前段規定罰金刑提高十倍為「銀
        元三萬元」，依現行法規所定貨幣單位折算新臺幣條例
        規定折算為「新臺幣九萬元」；又於刑法施行法第一條
        之一施行日（即九十五年七月一日）後，刑法所定罰金
        之貨幣單位改為「新臺幣」，就其所定數額提高三十倍
        ，亦為「新臺幣九萬元」，是刑法施行法第一條之一施
        行後，罰金刑貨幣單位雖有「新臺幣」之更異，惟適用
        結果之罰金額度則無二致，就罰金法定刑提高之「刑罰
        權規範內容」並無利或不利變更，自不生新舊法之比較
        問題。
  （三）被告行為後刑法第三十三條第五款關於「罰金：一元以
        上」規定，修正公布為「罰金：新臺幣一千元以上，以
        百元計算之」，故刑法法定本刑中列有罰金刑者，其法
        定最低度罰金刑因之提高，涉及科刑規範之變更，自有
        新舊法比較必要（最高法院九十五年第八次刑事庭會議
        決議參照），比較結果，以舊法有利於行為人，應適用
        舊法規定定其罰金部分之法定刑。
  （四）被告行為後，刑法第五十六條連續犯之規定，業於九十
        五年七月一日刪除並施行，被告修正施行前犯行，因行
        為後連續犯規定廢止，影響刑罰利或不利法律效果，屬
        法律變更，依新法第二條第一項前段規定比較新、舊法
        結果，應適用較有利於被告之行為時舊法論以連續犯。
  （五）被告行為後，刑法第五十五條前段牽連犯之規定，業於
        九十五年七月一日刪除並施行，被告修正施行前犯行，
        因行為後牽連犯規定廢止，影響刑罰利或不利法律效果
        ，屬法律變更，依新法第二條第一項前段規定比較新、
        舊法結果，應適用較有利於被告之行為時舊法論以牽連
        犯。
三、按刑法第二百十五條業務上登載不實文書罪之處罰，係以保
    護業務上文書之正確性為目的。所謂明知不實而登載，祇須
    登載之內容失真於明知，並不問失真之情形為全部或一部，
    亦不問其所以失真係出於虛增或故減；若行為人有積極據實
    登載之義務，卻故意消極隱匿不為登載，致其內容失真，仍
    無礙於上開罪名之成立（最高法院九十四年度臺上字第二五
    九六號判決參照）。次按會計憑證，依其記載之內容及其製
    作之目的，亦屬文書之一種，凡商業負責人、主辦及經辦會
    計人員或依法受託代他人處理會計事務之人員，以明知為不
    實事項而填製會計憑證或記入帳冊者，即該當商業會計法第
    七十一條第一款之罪，本罪乃刑法第二百十五條業務上文書
    登載不實罪之特別規定，自應優先適用，最高法院九十二年
    臺上字第三六七七號判例闡釋甚明。被告自九十二年一月二
    日起至同年十月九日止，擔任金和信公司內銷事業部會計事
    務員，職務內容包含處理金和信公司員購之收款及記帳業務
    ，自屬從事業務之人，故核其所為，係犯刑法第三百三十六
    條第二項之業務侵占罪及修正前商業會計法第七十一條第一
    款以明知為不實之事項而填製會計憑證罪。被告如附表一及
    附表二所示各次業務侵占及明知為不實事項而填製會計憑證
    犯行，時間均緊接，犯罪構成要件相同，顯均基於概括犯意
    為之，俱為連續犯，均應依廢止前刑法第五十六條規定，論
    以一罪，並均加重其刑。而被告上開所犯上開業務侵占罪及
    明知為不實事項而填製會計憑證罪間，具有方法、目的之牽
    連關係，係牽連犯，應依修正前刑法第五十五條後段規定，
    從較重之業務侵占罪處斷。至公訴人起訴事實雖未敘及被告
    違反商業會計法部分之犯行，然該部分事實與公訴人起訴之
    犯罪事實既具有牽連犯之裁判上一罪關係，自應為起訴效力
    所及，本院自應併予審究。
四、爰審酌被告為大專畢業之智識程度，前有業務侵占及違反稅
    捐稽徵法前科之素行，其利用同時負責收款及記帳職務之便
    ，以填載不實會計憑證方式侵占其業務上所收取款項之犯罪
    手段，並衡酌其侵占之金額及對於金和信公司造成之損害，
    以及其於偵查中及審判前階段矢口否認犯行，遲至審判後階
    段始坦承犯行之態度等一切情狀，量處如主文所示之刑，以
    示懲儆。又被告本件犯罪時間，在九十六年四月二十四日以
    前，復無不得減刑之例外情形，合於中華民國九十六年罪犯
    減刑條例第二條第一項第三款之規定，爰依上開條例分別減
    其宣告刑二分之一後如主文所示之刑。
五、公訴意旨另認被告除上開本院已論罪科刑之業務上侵占二十
    六萬九千八百七十七元犯行外，被告另於九十二年五月十五
    日、同年六月一日、同年六月二十日、同年七月十八日有連
    續業務上侵占共計一萬一千一百六十六元之犯行（如附表三
    所示）。因認被告此部分亦涉有業務侵占罪嫌云云。惟按犯
    罪事實應依證據認定之，無證據不得認定犯罪事實；不能證
    明被告犯罪者，應諭知無罪之判決，刑事訴訟法第一百五十
    四條第二項、第三百零一條第一項分別定有明文。次按認定
    不利於被告之事實，須依積極證據，苟積極證據不足為不利
    於被告事實之認定時，即應為有利於被告之認定，更不必有
    何有利之證據；認定犯罪事實所憑之證據，雖不以直接證據
    為限，間接證據亦包括在內，然而無論直接或間接證據，其
    為訴訟上之證明，須於通常一般之人均不致有所懷疑，而得
    確信為真實之程度者，始得據為有罪之認定，倘其證明尚未
    達於此一程度，而有合理性懷疑存在時，即不得遽為被告犯
    罪之認定，最高法院三十年上字第八一六號、七十六年臺上
    字第四九八六號判例意旨可資參照。訊據被告堅決否認有此
    部分犯行。經查，告訴人業於九十六年四月十六日具狀陳報
    並無資料足以證明被告曾收受如附表三所示各筆款項（見本
    院卷二第214頁、第215頁）；此外，除上開經本院論罪科刑
    部分犯行以外之業務侵占犯行，公訴人所為之證明仍未達於
    通常一般之人不致有所懷疑，而確信其為真實之程度，揆諸
    前開說明，即不得遽為不利被告之認定。而公訴人就此部分
    又未提出其他適合於證明被告此部份犯罪事實之積極證據，
    以說服本院形成被告此部分有罪之心證，被告復辯稱無此部
    分犯行等語，基於無罪推定之原則，被告此部分犯罪尚屬不
    能證明，惟公訴人認此部分與前開論罪部分，屬連續犯裁判
    上一罪之關係，爰不另為無罪之諭知，併此敘明。
據上論斷，應依刑事訴訟法第二百七十三條之一第一項、第二百
九十九條第一項前段，商業會計法第七十一條第一款（修正前）
，刑法第二條第一項前段、第十一條前段、第五十六條（廢止前
）、第三百三十六條第二項、第五十五條（修正前），刑法施行
法第一條之一第一項、第二項前段，罰金罰鍰提高標準條例第二
條（廢止前），中華民國九十六年罪犯減刑條例第二條第一項第
三款、第七條，判決如主文。
本案經檢察官陳則銘到庭執行職務。
中    華    民    國    97    年    2     月    29    日
                  刑事第一庭  審判長  法  官  許進國
                                      法  官  黃琴媛
                                      法  官  曾宏揚
上列正本證明與原本無異。
如不服本判決，應於判決送達後十日內向本院提出上訴狀，上訴
書狀依法應敘述具體理由，如未敘述具體理由者，應於上訴期間
屆滿後二十日內補提理由書於本院（均應附繕本）。告訴人或被
害人如對於本判決不服者，應具備理由請求檢察官上訴，其上訴
期間之計算係以檢察官收受判決正本之日期為準。
中    華    民    國    97    年    2     月    29    日
                                      書記官  陳慶昀
附錄論罪科刑法條：
中華民國刑法第336條第2項
（公務公益侵占罪、業務侵占罪）
對於業務上所持有之物，犯前條第 1 項之罪者，處 6 月以上
5 年以下有期徒刑，得併科 3 千元以下罰金。
商業會計法第71條（95年5月24日修正前）
商業負責人、主辦及經辦會計人員或依法受託代他人處理會計事
務之人員有左列情事之一者，處5年以下有期徒刑、拘役或科或
併科新臺幣十五萬元以下罰金：
一、以明知為不實之事項，而填製會計憑證或記入帳冊者。
二、故意使應保存之會計憑證、帳簿報表滅失毀損者。
三、意圖不法之利益而偽造、變造會計憑證、帳簿報表內容或撕
    毀其頁數者。
四、故意遺漏會計事項不為記錄，致使財務報表發生不實之結果
    者。
五、其他利用不正當方法，致使會計事項或財務報表發生不實之
    結果者。


司法院資訊處製作；財團法人民間司法改革基金會備份。
